臺灣高等法院民事判決　　　　　　　　　　　　　九十二年度家上字第二六七號
　　上　訴　人　壬○○
　　　　　　　　癸○○
　　共　　　同
　　訴訟代理人　吳武川律師
　　被上訴人　　巳○○
　　　　　　　　卯○○
　　　　　　　　寅○○
　　右三人共同
　　訴訟代理人　郭嵩山律師
　　　　　　　　郭玉健律師
　　被上訴人　　丑○○
　　　　　　　　辰○○
　　　　　　　　子○○
　　　　　　　　辛○○
　　　　　　　　庚○○
　　　　　　　　己○○
　　　　　　　　戊○○
　　　　　　　　丁○○
　　　　　　　　乙○○
　　　　　　　　丙○○
　　　　　　　　甲○○
右當事人間請求返還繼承財產等事件，上訴人對於中華民國九十二年七月十四日臺灣
台北地方法院九十一年度家訴字第三七號第一審判決提起上訴並為訴之追加，本院於
中華民國九十二年十二月三十日言詞辯論終結，判決如左：
    主      文
上訴及追加之訴均駁回。
第二審訴訟費用由上訴人負擔。
    事實及理由
一、本件被上訴人丑○○、辰○○、子○○、辛○○、庚○○、己○○、戊○○、丁
    ○○、乙○○、丙○○、甲○○等人經合法通知，未於言詞辯論期日到場，核無
    民事訴訟法第三百八十六條各款所列事由，爰依上訴人之聲請，准由其一造辯論
    而為判決。
二、按當事人於第二審為訴之變更、追加，非經他造同意，不得為之，但請求之基礎
    事實同一者，不在此限，民事訴訟法第四百四十六條第一項、第二百五十五條第
    一項第二款定有明文。本件上訴人起訴時係主張依繼承之法律關係請求被上訴人
    連帶給付上訴人各新台幣（下同）一百六十萬元及法定遲延利息，嗣於本院審理
    中追加請求確認上訴人與被上訴人之被繼承人張有盛間之父子關係存在，核其追
    加請求之基礎事實與原請求之基礎事實同一，則依上開規定，自應准許。
三、上訴人主張：上訴人為被上訴人之被繼承人張有盛之非婚生子女，自幼即由張有
    盛撫育，依民法第一千零六十五條第一項規定，上訴人即視為訴外人張有盛之婚
    生子女。訴外人張有盛於七十六年三月七日死亡，其財產理應由兩造共同繼承，
    惟被上訴人卻故意排除上訴人應分得部分，未將遺產分配與上訴人，顯然侵害上
    訴人之所有權，爰依民法第一千一百四十六條及第七百六十七條規定，請求被上
    訴人連帶給付上訴人各一百六十萬元及法定遲延利息等語。原審為上訴人敗訴之
    判決，上訴人不服，提起上訴並為訴之追加，聲明：(一)原判決廢棄。(二)確認上訴
    人與被上訴人之被繼承人張有盛之父子關係存在。(三)被上訴人應連帶給付上訴人
    各一百六十萬元，及自起訴狀繕本送達翌日起至清償日止，按週年利率百分之五
    計算之利息。
四、被上訴人丑○○、辰○○、子○○、辛○○、庚○○、己○○、戊○○、丁○○
    、乙○○、丙○○、甲○○等人既未於期日到庭，亦未提出書狀為任何陳述。被
    上訴人巳○○、卯○○、寅○○則以：上訴人皆姓「洪」，且經訴外人洪汝修分
    別認領為次男及三男，其
    之婚生子女。又上訴人所提出之書信、照片及收支帳冊等證物，並無法證明訴外
    人張有盛有撫育上訴人之事實。另上訴人縱有繼承回復請求權，亦已罹於時效而
    消滅，上訴人亦不得再本於物上請求權對被上訴人有所請求，是上訴人本件請求
    顯無理由等語，資為抗辯。原審為被上訴人勝訴之判決，被上訴人對於上訴人之
    上訴及追加之訴則聲明：上訴及追加之訴均駁回。
五、就上訴人請求確認親子關係存在部分；
    查上訴人主張訴外人張有盛於七十六年三月七日死亡，由被上訴人（張峰嗚除外
　　）及訴外人張哖繼承，張哖於八十八年二月二十二日死亡，由被上訴人張峰嗚繼
    承之事實，為被上訴人所不爭執，並有
    十一月六日財北國稅資字第０九一００七七八八二號函附被繼承人張有盛遺產稅
    申報書在卷可稽（見原審卷(一)第五二至六０、一一三至一一九、一三四、一五０
    至一五六、一六一至一六四、一九四至二００頁），堪信為真正。又上訴人主張
    其為訴外人張有盛之非婚生子女，自幼由張有盛撫育之事實，為被上訴人所否認
    。經查：
  (一)按非婚生子女經生父認領者，視為婚生子女；其經生父撫育者，視為認領，民法
    第一千零六十五條第一項定有明文。
  (二)查上訴人壬○○為四十二年八月五日生，於四十二年十二月十六日經訴外人洪汝
    修認領為次子；上訴人癸○○為四十五年二月一日生，於四十五年七月七日經訴
    外人洪汝修認領為三子等情，為兩造所不爭執，並有
    卷(一)第一０四、一０八頁）。上訴人主張其生父應為訴外人張有盛，而非訴外人
    洪汝修，訴外人洪汝修所為上開認領應屬無效等語，固提出血親鑑定報告、台灣
    士林地方法院（下稱士林地院）九十二年度親字第一０一號判決，並舉證人洪恭
    信為證。惟查，證人洪恭信固到庭證稱：「據我所知原告（即上訴人）從小戶口
    就已經遷到我們家裡，從小很少回來，只有過年過節回來，因為他們沒有父親，
    我父親認領他們，我有把他們當作自己的兄弟，父親叫原告名字，原告叫我父親
    爸爸，原告稱我為哥哥，依照輩分我和原告是同輩，應該恭字輩，但是原告因為
    不是我爸爸的兒子，所以用光字，我不知道原告的親生父親是誰，在初中時，有
    聽父親說原告是別人生的」等語（見原審卷(二)第三二頁）；又行政院國軍退除役
    官兵輔導委員會台北榮民總醫院九十二年三月十日血親鑑定報告之鑑定結果亦認
    為：「根據遺傳標記結果分析，洪恭信與壬○○不可能具兄弟關係」（參見原審
    卷(二)第六九至七一頁）。惟依證人洪恭信上開證詞及上開鑑定結果，充其量僅足
    證明上訴人壬○○與訴外人洪恭信間無兄弟血緣關係，尚不能據以認定訴外人洪
    恭信與訴外人洪汝修間確具有父子血緣關係、上訴人與訴外人洪汝修間無父子血
    緣關係、及上訴人與訴外人張有盛間具有父子血緣關係等事實。又查，士林地院
    雖依上開血親鑑定報告及上訴人癸○○與訴外人洪恭信所為之血親鑑定報告而判
    決確認訴外人洪恭信之父洪汝修與上訴人之父子關係不存在（參見本院卷第一０
    六至一０八頁），惟依該判決亦不足據以認定訴外人張有盛確係上訴人生父之事
    實。
  (三)上訴人雖提出信函、照片、收支帳冊等件（見原審卷(一)第九至二一頁）以資證明
    上訴人確為訴外人張有盛之非婚生子女及自幼由張有盛撫育之事實。惟查，上開
    信函僅係署名「張有盛」者與上訴人之母林寶玉間閒話家常之往來書信，並未提
    及訴外人張有盛與林寶玉間及張有盛與上訴人間究具有何身分關係。又上開照片
    或為訴外人張有盛之個人獨照、或為眾人合照，亦無從據以判斷訴外人張有盛與
    上訴人之母林寶玉及與上訴人間究有何關係。至於上開收支帳冊僅記載日常收支
    情形，既無法據以判斷係由何人所製作，亦無從知悉該等記載之實際內容為何。
    是上開證物均無法為有利於上訴人之判斷。
  (四)證人林勇固亦到庭證稱：「原告（即上訴人）係我同母異父的弟弟，原告的父親
    是張有盛，因為我小時候我母親有跟我講，我母親不希望他們跟我一樣變成私生
    子，就找姓洪的認父親，是掛名的，我小時候天天都有看到張有盛，因為他天天
    都有回來」，「張有盛天天到我家，拿一些生活費用回來」．「那時他們（即上
    訴人）不知道（張有盛是上訴人的父親），我母親說不要讓他們知道」，「（張
    有盛到我家）大部分都是送生活費用，每天都有回來看看，是四十幾年的時候，
    ．．．當時我弟弟還沒有出生前，張有盛就常常回來」，「張有盛很少（在我家
    ）吃飯，也沒有過夜」等語（見原審卷(二)第一五三至一五五頁）。惟查，上訴人
    之生母林寶玉業已死亡，此經上訴人陳明在卷，則訴外人林寶玉是否確曾告知證
    人林勇有關上訴人之生父即為訴外人張有盛一節，即無從查證，是證人林勇此部
    分之證詞是否為真正，已有可疑。況縱使訴外人林寶玉確曾於生前向證人林勇提
    及上訴人之生父係訴外人張有盛等情，亦不能僅憑訴外人林寶玉片面之詞即認上
    訴人確為訴外人張有盛之非婚生子女。此外，依證人林勇之上開證詞，充其量亦
    僅足證明訴外人張有盛生前曾與上訴人之母林寶玉互動頻繁，並交付金錢予林寶
    玉之事實，然金錢交付之原因關係不一而足（例如：贈與、借貸等），是亦不能
    僅憑上開事實即推認訴外人張有盛確為上訴人之生父及有撫育上訴人之事實。
  (五)上訴人聲請訊問證人涂正仁、劉衛泰、張文宗、陳秀明、馬兆駿、高亞夫、李宏
    裕等人：(一)證人是否認識上訴人及訴外人張有盛？(二)證人是否知道張有盛與上訴
    人之關係？如何知悉？(三)在證人年幼時是否曾經看過張有盛至上訴人家中？何時
    ？做何事？(四)證人是否看過張有盛拿物資、金錢給上訴人或上訴人之母？(五)有無
    目睹張有盛與上訴人在場時，張有盛如何稱呼上訴人？張有盛是否經常至上訴人
    家中？(六)是否知悉上訴人生活、教育費用之來源？上訴人之母在上訴人國中之前
    有無工作？等事項，以證明訴外人張有盛有自幼扶育被上訴人之事實。經查，上
    開待證事實核與上訴人聲請訊問證人林勇之待證事實相同，並經證人林勇到庭作
    證，已於前述，是就上開事項核無重複調查之必要。又上訴人自認其母林寶玉於
    生前從未告知上訴人與訴外人張有盛間之關係，係上訴人於九十年間整理林寶玉
    遺物時，始發現與張有盛有關係之事實（見原審卷(一)第七頁），參以證人洪恭信
    及林勇之上開證詞，顯見上訴人自幼即係以訴外人洪汝修為父，而與訴外人張有
    盛間從未以父子身分關係相處。至於訴外人張有盛是否經常至上訴人家中，及是
    否提供上訴人及其母生活費用等情，核與上訴人與訴外人張有盛間是否具有親子
    關係一節並無必然關係。是本院認無傳訊上開證人之必要，併此敘明。
  (六)綜上所述，上訴人主張其為訴外人張有盛之非婚生子女並經訴外人張有盛自幼撫
    育之事實，尚不足採信。從而上訴人訴請確認其與訴外人張有盛間之父子關係存
    在，即為無理由，不應准許。
六、就上訴人請求回復繼承財產部分：
  (一)上訴人與訴外人張有盛間之父子關係既不存在，上訴人對於訴外人張有盛之遺產
    即無繼承權，是上訴人對於被上訴人主張繼承回復請求權，即屬無據，不應准許
    。
  (二)按繼承權被侵害者，被害人或其法定代理人得請求回復之；前項回復請求權，自
    知悉被侵害之時起，二年間不行使而消滅；自繼承開始時起逾十年者亦同，民法
    第一千一百四十六條定有明文。又繼承回復請求權，原係包括請求確認繼承人資
    格，及回復繼承標的之一切權利，此項請求權如因時效完成而消滅，其原有繼承
    權即已全部喪失，自應由表見繼承人取得其繼承權（最高法院四十年台上字第七
    三０號判例意旨參照）。是自命為繼承人之人，於民法第一千一百四十六條第二
    項之消滅時效完成後，行使其抗辯權者，其與繼承權被侵害人之關係，即與正當
    繼承人無異，被繼承人財產上之權利，應認為繼承開始時，已為該自命為繼承人
    所承受，該繼承權被侵害人即無再本於物上請求權請求表見繼承人回復繼承標的
    之餘地。經查：
  1.訴外人張有盛係於七十六年三月七日死亡之事實，為兩造所不爭執，並有
    本在卷為憑（見原審卷(一)第五五頁），而上訴人迄至九十一年三月五日始提起本
    件訴訟，距繼承開始時已逾十年，是被上訴人主張縱認上訴人確為訴外人張有盛
    之非婚生子女，其繼承回復請求權亦因罹於時效而消滅等語，洵屬有據。則依前
    開說明，本件縱認上訴人確為訴外人張有盛之非婚生子女，且經張有盛撫育，而
    視為張有盛之婚生子女，然上訴人之繼承回復請求權既因時效完成而消滅，其原
    有繼承權即全部喪失，而應由被上訴人（張峰嗚除外）及被上訴人張峰嗚之被繼
    承人張哖取得其繼承權，故上訴人自不得再依物上請求權對被上訴人有所請求。
  2.上訴人雖主張被上訴人所繼承之標的均係於七十八年間始辦理繼承登記，顯係被
    上訴人於繼承發生後單純侵害上訴人所繼承財產權之行為，依最高法院五十三年
    台上字第五九二號判例意旨，上訴人依民法第七百六十七條規定請求應無時效問
    題等語。惟查：
  　按最高法院五十三年台上字第五九二號判例意旨略以：「財產權因繼承而取得
    　者，係基於法律之規定，繼承一經開始，被繼承人財產上之一切權利義務，即
      為繼承人所承受，而毋須為繼承之意思表示，故自命為繼承人而行使遺產上權
      利之人，必須於繼承開始時，即已有此事實之存在，方得謂之繼承權被侵害，
      若於繼承開始後，始發生此事實，則其侵害者，為繼承人已取得之權利，而非
      侵害繼承權，自無民法第一千一百四十六條之適用」。而司法院大法官釋字第
      四三七號解釋則進一步闡釋：繼承因被繼承人死亡而開始。繼承人自繼承開始
      時，除民法另有規定及專屬於被繼承人本身之權利義務外，承受被繼承人財產
      上之一切權利義務，無待繼承人為繼承之意思表示。繼承權是否被侵害，應以
      繼承人繼承原因發生後，有無被他人否認其繼承資格並排除其對繼承財產之占
      有、管理或處分為斷。凡無繼承權而於繼承開始時或繼承開始後僭稱為真正繼
      承人或真正繼承人否認其他共同繼承人之繼承權，並排除其占有、管理或處分
      者，均屬繼承權之侵害，被害人或其法定代理人得依民法第一千一百四十六條
      規定請求回復之，初不限於繼承開始時自命為繼承人而行使遺產上權利者，始
      為繼承權之侵害。最高法院五十三年台上字第五九二號判例之本旨，係認自命
      為繼承人而行使遺產上權利之人，必須於被繼承人死亡時即已有侵害繼承地位
      事實之存在，方得謂為繼承權被侵害態樣之一；若於被繼承人死亡時，其繼承
      人間對於彼此為繼承人之身分並無爭議，迨事後始發生侵害遺產之事實，則其
      侵害者，為繼承人已取得之權利，而非侵害繼承權，自無民法第一千一百四十
      六條繼承回復請求權之適用。
  　查訴外人張有盛於七十六年三月七日死亡，已於前述，而被上訴人（子○○除
    　外）及被上訴人子○○之被繼承人張哖係於七十六年八月五日申報遺產稅，此
      有上開被繼承人張有盛遺產稅申報書在卷可稽（見原審卷(一)第一五二至一五六
      頁），又被上訴人否認上訴人為被繼承人張有盛之非婚生子女及對張有盛之遺
      產有繼承權之事實，是被上訴人顯係否認上訴人有繼承之資格並排除其對繼承
      財產之占有、管理或處分。則依上開說明，倘認上訴人對訴外人張有盛之遺產
      確有繼承權，被上訴人所為即屬侵害上訴人之繼承權，而非於繼承開始後對上
      訴人之繼承人身分並無爭議，僅係侵害上訴人因繼承所取得財產權之情況，故
      本件仍有民法第一千一百四十六條第二項規定之適用。從而，上訴人援引最高
      法院五十三年台上字第五九二號判例意旨認其本件請求無時效消滅問題云云，
      即有誤會，而不可取。
  (三)依上所述，不論上訴人與訴外人張有盛間之父子關係是否存在，上訴人此部分之
    請求均為無理由，而不應准許。
七、綜上所述，上訴人訴請確認其與訴外人張有盛間之父子關係存在，及依民法第一
    千一百四十六條及第七百六十七條規定，請求被上訴人連帶給付上訴人各一百六
    十萬元及法定遲延利息，均為無理由。從而，原審為上訴人敗訴之判決，並無違
    誤，上訴意旨指摘原判決不當，求予廢棄改判，為無理由，不應准許。
八、據上論結，本件上訴及追加之訴均為無理由，依民事訴訟法第四百四十九條第一
    項、第四百六十三條、第三百八十五條第一項前段、第七十八條，判決如主。
中　　　華　　　民　　　國　　九十三　　年　　　一　　　月　　 十三 　　日
                            　  民事第五庭
　　  　　　　　　　　　　　　　    審判長法  官  張  劍  男
                                          法　官  蔡  芳  齡
　　　　　　　　　　　　　　　　　　　　  法　官  彭  昭  芬
正本係照原本作成。
如不服本判決，應於收受送達後二十日內向本院提出上訴書狀，其未表明上訴理由者
，應於提出上訴後二十日內向本院補提理由書狀（均須按他造當事人之人數附繕本）
上訴時應提出委任律師或具有律師資格之人之委任狀；委任有律師資格者，另應附具
律師資格證書及釋明委任人與受任人有民事訴訟法第四百六十六條之一第一項但書或
第二項（詳附註）所定關係之釋明文書影本。
中　　　華　　　民　　　國　　九十三　　年　　　一　　　月　　 十四 　　日
　　　　　　　　　　　　　　　　　　　　　書記官  丁  華  平
附註：
民事訴訟法第四百六十六條之一（第一項、第二項）：
對於第二審判決上訴，上訴人應委任律師為訴訟代理人。但上訴人或其他法定代理人
具有律師資格者，不在此限。
上訴人之配偶、三親等內之血親、二親等內之姻親，或上訴人為法人、中央或地方機
關時，其所屬專任人員具有律師資格並經法院認為適當者，亦得為第三審訴訟代理人
。
